---
title: "Incautaciones de Estupefacientes en Colombia"
date: "Agosto 2018"
output:
  rmdformats::html_docco:
    highlight: kate
    css: estilo.css
editor_options: 
  chunk_output_type: console
---


```{r knitr_init, echo=FALSE, cache=FALSE, message=FALSE}
library(knitr)
library(rmdformats)
library(stringr)
library(readr) # Usado para la importación y unión de bases iniciales
library(purrr) # Usado para la importación y unión de bases iniciales
library(dplyr)
library(tidyr)
library(ggplot2)
library(lubridate)
library(plotly)
library(pander)


## Global options
options(max.print="75")
opts_chunk$set(echo=FALSE,
               cache=TRUE,
               prompt=FALSE,
               tidy=TRUE,
               comment=NA,
               message=FALSE,
               warning=FALSE)
opts_knit$set(width=75)
```

A continuación se presenta una descripción básica de las incautaciones de estupefacientes en Colombia, durante el periodo comprendido entre las fechas **1/Enero/2016** hasta **31/Mayo/2018**.  
Las bases usadas se encuentran disponibles en la página del gobierno colombiano de [Datos Abiertos](https://www.datos.gov.co/). Sin embargo, con el fin de obtener algunas gráficas y tablas que permitan observar y describir las incuataciones de estupefacientes en Colombia durante estos últimos años, se creó una nueva base datos a partir de las bases disponibles para los años 2016, 2017 y 2018, esta última con información hasta el 31 de Mayo.  
La descripción se realizó con la ayuda del [software R](https://www.r-project.org/), a través de la aplicación [RStudio](https://www.rstudio.com/) y los paquetes o librerias `ggplot2`, `dplyr`, `tidyr` del [tidyverse](https://www.tidyverse.org/) para la graficación y manipulación de los datos, `pander` para la presentación de tablas y `plotly` para gráficas interactivas.

Todos los scripts y bases de datos se encuentran disponibles en:
  
  - [Github](https://github.com/damoralesra/Estupefacientes.git)

```{r, eval=FALSE}
# Creación base de datos final
# Leo los archivos CSV en el directorio.
archivos <- dir(path = "bases", pattern = "*.csv")

# Creo la base de datos con los archivos .CSV
estupefacientes <- archivos %>%
  map_dfr(~ read_csv(file.path(path = "bases", .)))

# Separo la Fecha en Mes-Dia-Año y Hora
# Ordeno las columnas en el orden deseado y elimino la columna "CÓDIGO DANE"
estupefacientes1 <- estupefacientes %>%
  mutate(FECHA = mdy_hms(FECHA)) %>%
  separate(FECHA, c("AÑO", "MES", "DIA_MES"), remove = FALSE) %>%
  select(FECHA, AÑO, MES, DIA_MES, DIA, DEPARTAMENTO, MUNICIPIO, ZONA,
         `CLASE DE SITIO`, `CLASE DE ESTUPEFACIENTE`, `UNIDAD DE MEDIDA`, 
         CANTIDAD, -`CÓDIGO DANE`)

### Nota: para correr el código anterior es necesario cargar los paquetes readr y purrr

write.csv(estupefacientes1, file = "Estupefacientes.csv", 
          fileEncoding = "UTF-8")
```

**Nota:** Las gráficas y tablas que se presentan a continuación fueron realizadas teniendo en cuenta unicamente las incautaciones mayores o iguales a 1 gr (gramo).

```{r, cache=TRUE}
# Lectura de la base de datos creada anteriormente
data <- read.csv("Estupefacientes.csv")
#str(data)

### Se elimina la columna "X" y se transforma a factor la variables deseadas
### adicional se eliminan los datos faltantes 'NA' de año, depto. También se 
### filtra que la cantidad sea mayor a 1 gramo

datos <- data %>%
  select(-X) %>%
  mutate_if(is.integer, as.factor) %>%
  filter(
    AÑO != " " &
      DEPARTAMENTO != " " &
      CANTIDAD >= 1
    ) %>%
  mutate(
    FECHA = date(FECHA),
    MES = recode(MES,
                 `1` = "ENERO",
                 `2` = "FEBRERO",
                 `3` = "MARZO",
                 `4` = "ABRIL",
                 `5` = "MAYO",
                 `6` = "JUNIO",
                 `7` = "JULIO",
                 `8` = "AGOSTO",
                 `9` = "SEPTIEMBRE",
                 `10` = "OCTUBRE",
                 `11` = "NOVIEMBRE",
                 `12` = "DICIEMBRE")
  )
```

# Estructura y resumen de la base de datos{.tabset .tabset-fade .tabset-pills}

## Estructura

```{r}
str(datos)
```

## Resumen

```{r}
summary(datos)
```

# Cambios en incuataciones a través del tiempo{.tabset .tabset-fade .tabset-pills}

A continuación se presenta el total de la incautaciones de estupefacientes en Colombia. La información contenida en la base de datos se categoriza en 5 clases de estupefacientes:

  - Base de coca
  - Basuco
  - Cocaina
  - Heroina
  - Marihuana

## Total incautaciones 

```{r}
g <- datos %>%
  group_by(FECHA) %>%
  summarise(total = round(sum(CANTIDAD)/1000, 2)) %>%
  ggplot(aes(x = FECHA, y = total)) +
  geom_line(col = "gray30") +
  labs(x = "Fecha",
       y = "Kilogramos Incautados") +
  theme_minimal()
ggplotly(g)
```

## Marihuana y cocaina

```{r}
g <- datos %>%
  filter(CLASE.DE.ESTUPEFACIENTE %in% c("COCAINA", "MARIHUANA")) %>%
  group_by(FECHA, CLASE.DE.ESTUPEFACIENTE) %>%
  summarise(total = sum(CANTIDAD)) %>%
  ggplot(aes(x = FECHA, y = total/1000, col = CLASE.DE.ESTUPEFACIENTE)) +
  geom_line() +
  facet_wrap(~CLASE.DE.ESTUPEFACIENTE) +
  theme_minimal() +
  theme(legend.position = "none") +
  labs(x = "Fecha",
       y = "Kilogramos Incautados")
ggplotly(g)
```

## Todos las clases de estupefacientes

```{r}
datos %>%
  group_by(FECHA, CLASE.DE.ESTUPEFACIENTE) %>%
  summarise(total = sum(CANTIDAD)) %>%
  ggplot(aes(x = FECHA, y = total/1000, col = CLASE.DE.ESTUPEFACIENTE)) +
  geom_line() +
  facet_wrap(~CLASE.DE.ESTUPEFACIENTE,
             scales = "free_y") +
  theme_minimal() +
  theme(legend.position = "none") +
  labs(x = "Fecha",
       y = "Kilogramos Incautados")
```

# Incautaciones de estupefacientes por tipo de zona

Colombia se divide en dos (2) zonas:

  1. **Urbana:** Correspondiente a las ciudades y pueblos grandes, zonas con altas densidades poblacionales
  2.  **Rural:** Zonas con comunidades pequeñas, más dependientes de los recursos naturales

## Resumen numérico

```{r}
zonas <- datos %>%
  group_by(AÑO, ZONA) %>%
  tally() %>%
  mutate(total = sum(n),
         Porcentaje = n/total * 100) %>%
  select(-total)

zonas1 <- datos %>%
  group_by(AÑO, ZONA) %>%
  summarise(`Total (t)` = sum(CANTIDAD)/1000000)

zonasTotal <- full_join(zonas, zonas1)

pander(zonasTotal,
       justify = "center", style = "rmarkdown")
```

## Cambios en porcentajes de incautación por zona

```{r}
ggplot(data = zonasTotal,
       aes(x = ZONA, y = Porcentaje, group = AÑO)) +
  geom_bar(aes(fill = AÑO),
           stat = "identity", position = "dodge", color = "gray15") +
  labs(title = "Incautaciones por zona",
       x = "Zona") +
  geom_text(aes(label = round(Porcentaje, 2)),
            position = position_dodge(width = 1), vjust = 1.5, size = 5) +
  theme_minimal() +
  scale_fill_brewer(palette = "Set1")
```

## Cambios toneladas incautadas por zona

```{r}
ggplot(data = zonasTotal,
       aes(x = ZONA, y = `Total (t)`)) +
  geom_bar(aes(fill = AÑO), 
           stat = "identity", position = "dodge", color = "gray15") +
  theme_minimal() +
  labs(title = "Incautaciones por zona",
       x = "Zona") +
  scale_fill_brewer(palette = "Set1")
```

# Sitios de incautación

Se identificaron 216 sitios de incautación en el territorio colombiano para los años 2016 a 2018, entre los que se encuentran aeropuertos, vías públicas, escuelas, colegios, universidades, escenarios deportivos, carceles, instalaciones del ejercito, etc.

## Cuales son los 5 sitios con mayor incautación en Colombia?

```{r}
sitios <- datos %>%
  group_by(CLASE.DE.SITIO) %>%
  tally() %>%
  mutate(Total = sum(n),
         `Participación %` = round(n/Total * 100, 2)) %>%
  arrange(desc(n)) %>%
  select(-Total) %>%
  top_n(5)

pander(sitios,
       style = "rmarkdown", justify = c("left", "right", "center"),
       caption = "5 sitios con mayor incautación")
```

## Tipo de estupefaciente mayormente incautado en el **sitio #1**

```{r}
estupe_sitio <- datos %>%
  filter(CLASE.DE.SITIO == "VIAS PUBLICAS") %>%
  group_by(CLASE.DE.ESTUPEFACIENTE) %>%
  tally() %>%
  mutate(
    Total = sum(n),
    `Participación %` = round(n/Total*100, 2)
  ) %>% 
  arrange(desc(n))

cantidad_sitio <- datos %>%
  filter(CLASE.DE.SITIO == "VIAS PUBLICAS") %>%
  group_by(CLASE.DE.ESTUPEFACIENTE) %>%
  summarise(`Cantidad (t)` = round(sum(CANTIDAD)/1000000, 2))

sitio1_estupefaciente <- full_join(estupe_sitio, cantidad_sitio)

pander(sitio1_estupefaciente,
       style = "rmarkdown",
       caption = "Cantidad de estupefacientes incautados en Vías Públicas")

sitio1_estupefaciente %>%
  ggplot(aes(x = CLASE.DE.ESTUPEFACIENTE, y = n)) +
  geom_bar(stat = "identity", colour = 1, fill = "gray78") +
  labs(x = "Clase de Estupefaciente",
       y = "Cantidad de incautaciones",
       title = "Incautaciones en Vías Públicas") +
  theme_minimal()
```

### Carceles e instalaciones de fuerzas militares

```{r}
datos %>%
  filter(
    CLASE.DE.SITIO %in% c("CARCELES",
                          "INSTALACIONES DEL EJERCITO")
  ) %>%
  group_by(AÑO, CLASE.DE.SITIO) %>%
  summarise(Cantidad = sum(CANTIDAD)/1000) %>%
  ggplot(aes(x = AÑO, y = Cantidad, fill = CLASE.DE.SITIO)) +
  geom_bar(stat = "identity", position = "dodge") +
  labs(x = "Año",
       y = "Cantidad (kg)",
       title = "Incautaciones en Carceles e Instalaciones Militares",
       fill = "Sitio") +
  theme_minimal() +
  theme(legend.position = "bottom") +
  scale_fill_brewer(palette = "Set1")
```

### Colegios y Universidades

```{r}
datos %>%
  filter(
    CLASE.DE.SITIO %in% c("UNIVERSIDADES",
                          "COLEGIOS, ESCUELAS",
                          "ESCENARIOS DEPORTIVOS")
  ) %>%
  group_by(AÑO, CLASE.DE.SITIO) %>%
  summarise(Cantidad = sum(CANTIDAD)) %>%
  ggplot(aes(x = AÑO, y = Cantidad, fill = CLASE.DE.SITIO)) +
  geom_bar(stat = "identity", position = "dodge") +
  labs(x = "Año",
       y = "Cantidad (grs)",
       title = "Incautaciones en Colegios, escenarios deportivos y Universidades",
       fill = "Sitio") +
  theme_minimal() +
  theme(legend.position = "bottom") +
  scale_fill_brewer(palette = "Set1")
```

# Información por departamentos y ciudadaes

## 5 departamentos con más incautaciones

```{r}
datos %>%
  group_by(DEPARTAMENTO) %>%
  tally() %>%
  arrange(desc(n)) %>%
  do(head(., 5)) %>%
  pander(col.names = c("Departamento", "Incautaciones"),
         style = "rmarkdown",
         justify = c("left", "right"))
```

### Tipo y cantidad de estupefacientes en estos departamentos

```{r}
depto <- datos %>%
  filter(DEPARTAMENTO %in% c("ANTIOQUIA", "VALLE", "CUNDINAMARCA",
                             "SANTANDER", "CESAR")) %>%
  group_by(DEPARTAMENTO, CLASE.DE.ESTUPEFACIENTE) %>%
  tally() %>%
  arrange(DEPARTAMENTO, desc(n))

deptoCan <- datos %>%
  filter(DEPARTAMENTO %in% c("ANTIOQUIA", "VALLE", "CUNDINAMARCA",
                             "SANTANDER", "CESAR")) %>%
  group_by(DEPARTAMENTO, CLASE.DE.ESTUPEFACIENTE) %>%
  summarise(Cantidad = round(sum(CANTIDAD)/1000, 2))

depto_total <- full_join(depto, deptoCan)

pander(depto_total, style = "rmarkdown", 
       col.names = c("Departamento", "Estupefaciente",
                     "Incautaciones", "Cantidad (kg)"),
       justify = c("left", "left", "right", "right"))
```

### 15 Municipios de Antioquia donde más incautaciones hubo

```{r}
datos %>%
  filter(DEPARTAMENTO == "ANTIOQUIA") %>%
  group_by(DEPARTAMENTO, MUNICIPIO) %>%
  tally() %>%
  arrange(desc(n)) %>%
  do(head(., 15)) %>%
  pander(style = "rmarkdown", justify = "left")
```

## Incautaciones día a día en 3 ciudades capítales

```{r}
datos %>%
  filter(str_detect(MUNICIPIO, "(CT)")) %>%
  group_by(MUNICIPIO) %>%
  tally() %>%
  arrange(desc(n)) %>%
  do(head(., 3))

g <- datos %>%
  filter(
    MUNICIPIO %in% c("BOGOTÁ D.C. (CT)",
                     "MEDELLÍN (CT)",
                     "CALI (CT)")
  ) %>%
  group_by(FECHA, MUNICIPIO) %>%
  summarise(cantidad = sum(CANTIDAD)/1000) %>%
  ggplot(aes(x = FECHA, y = cantidad, col = MUNICIPIO)) +
  geom_line() +
  theme_minimal() +
  scale_colour_brewer(palette = "Set1") +
  labs(x = "Fecha",
       y = "Cantidad (kg)",
       col = "Ciudad") +
  facet_grid(MUNICIPIO ~ .,
             scales = "free_y") +
  theme(strip.text.y = element_blank())
ggplotly(g)
```

# Información durante los años

## Incautaciones mes a mes

El año **2018** solo cuenta con información hasta el mes de **Mayo**

```{r}
datos %>%
  group_by(AÑO, MES) %>%
  tally() %>%
  ggplot(aes(x = MES, y = n, fill = AÑO)) +
  geom_bar(stat = "identity", position = position_dodge2(preserve = "single")) +
  labs(x = "Mes",
       y = "Incautaciones",
       title = "Incautaciones mes a mes",
       fill = "Año") +
  theme_minimal() +
  scale_fill_brewer(palette = "Set1") +
  theme(plot.title = element_text(hjust = 0.5),
        axis.text.x = element_text(angle = 45, vjust = 0.5))
```

## Tabla resumen

```{r}
datos %>%
  group_by(MES, AÑO) %>%
  summarise(`Cantidad (t)` = round(sum(CANTIDAD)/1000000, 2)) %>%
  pander(style = "rmarkdown",
         justify = c("left", "center", "center"))
```